【裁判字號】    97,家訴,19
【裁判日期】    970516
【裁判案由】    給付扶養費
【裁判全文】
臺灣嘉義地方法院民事判決              97年度家訴字第19號
原      告  戊○○
                        6號
            甲○
前列二人共同
訴訟代理人  戴雅韻律師
被      告  丁○○
                        6號
            丙○○
            乙○○
                        6號
上列當事人間請求給付扶養費用事件，本院於中華民國97年5月2
日言詞辯論終結，判決如下：
    主  文
被告丁○○、丙○○均應自民國97年3月7日起至原告戊○○、甲○死亡之日止，按月於每月1日給付原告戊○○新臺幣6,000元，
以及按月於每月1日給付原告甲○新臺幣2,000元。被告乙○○應
自民國97年4月1日起至原告戊○○、甲○死亡之日止，按月於每
月1日給付原告戊○○新臺幣6,000元，以及按月於每月1日給付
原告甲○新臺幣2,000元。
訴訟費用由被告負擔。
本判決第一項所示之扶養費，履行期已到部分，得假執行。
    事實及理由
一、被告丁○○、乙○○經合法通知，未於最後言詞辯論期日到
    場，亦均無委任代理人到場，核無民事訴訟法第386條所列
    各款情形，爰依原告之聲請，由其一造辯論而為判決。
二、本件原告起訴主張：
（一）原告戊○○、甲○係被告丁○○、丙○○、乙○○之父、
      母親，原告2人早已無工作能力，目前與被告丁○○及其
      妻、子女同住，原告戊○○於7年前車禍造成語言重度、
      肢體極重度殘障，因原告甲○無法一人照顧癱瘓之原告戊○○，原告戊○○目前住於嘉義護理之家，每月需支出新
      臺幣（下同）2萬餘元之養護費，前原告戊○○於嘉義護
      理之家之養護費均由原告戊○○之積蓄及退休金支付，現
      已全數用罄，經向被告等人請求，被告等竟均不願支付，
      致原告戊○○自96年5月起即無法支付養護費。原告曾於9
      6年9月12日在嘉義市東區區公所召開調解會，被告等皆未
      出席，致調解不成立。
（二）原告戊○○一個月需支付養護費2萬餘元，加上日常生活
      用品、醫療費用，每月至少需3萬元，雖原告戊○○領有
      身障手冊多重障礙重度，每月由政府補助托育養護費用12
      ,000 元；另原告甲○亦高齡74歲，雖每月有敬老津貼3,0
      00元，惟仍不足支付日常生活費用，為此，爰訴請被告丁○○、丙○○、乙○○每月給付原告戊○○各6,000元，
      以及給付原告甲○各2,000元。
（三）聲明：1、被告等對原告戊○○、甲○應負扶養義務。2、
      被告等應自起訴狀繕本送達翌日起至原告戊○○、甲○死
      亡之日止，按月於每月1日各給付原告戊○○6,000元，按
      月於每月1日各給付原告甲○2,000元。3、訴訟費用由被
      告等負擔。4、第2項請准依職權宣告假執行。
（四）提出戶籍謄本11份、身心障礙手冊影本、積欠費用明細表
      影本、內政部函令影本、全民健康保險重大傷病核定審查
      通知書影本各1份為證。
三、被告丙○○則以伊平常就有給原告甲○錢，因97年2月間才
    被公司裁員，現在到越南工作，伊認為原告之主張有理由，
    因伊人在越南，可以一次負擔半年，但無法每月給付等語資
    為抗辯。
四、被告丁○○雖未於最後言詞辯論期日到場，但前曾到庭主張
    伊希望由被告3人一起協商，不合作的是被告乙○○，但不
    會因為被告乙○○不給伊就不給，伊自己的經濟狀況也不好
    ，原告請求的金額過高，因伊尚要養兩個小孩等語。
五、被告乙○○則經合法通知，未於最後言詞辯論期日到場，亦
    未具狀為何聲明或陳述。
六、查本件原告戊○○、甲○係被告丁○○、丙○○、乙○○之
    父、母親，有戶籍謄本在卷可參，並為被告所不爭執，堪認
    被告3人對原告2人確負有扶養之義務，並無疑義。至於原告
    2人是否達不能維持生活及受扶養之程度如何，茲敘述本院
    得心證之理由如下：
（一）按「直系血親相互間互負扶養之義務」，「受扶養權利者
      ，以不能維持生活而無謀生能力者為限。前項無謀生能力
      之限制，於直系血親尊親屬不適用之」，「因負擔扶養義
      務而不能維持自己生活者，免除其義務。但受扶養權利者
      為直系血親尊親屬或配偶時，減輕其義務」，民法第1114
      條第1款、第1117條、第1118條分別定有明文。是扶養權
      利人如係年邁之父母時，扶養義務人即子女縱因不能維持
      自己之生活，依法僅可減輕其義務，而不得全予免除，蓋
      此時之扶養，為生活保持之義務。民法第1117條第1項規
      定，受扶養權利者，以不能維持生活而無謀生能力者為限
      。而同條第二項僅規定，前項無謀生能力之限制，於直系
      血親尊親屬不適用之，並非規定前項之限制，於直系血親
      尊親屬不適用之。是直系血親尊親屬，如能以自己財產維
      持生活者，自無受扶養之權利；易言之，直系血親尊親屬
      受扶養之權利，仍應受「不能維持生活」之限制，最高法
      院62年度第2次民庭庭推總會議決議參照。
（二）經查：原告戊○○係25年3月1日出生，現已72歲，原告甲○係23年4月12日出生，現已74歲，而原告2人目前已無工
      作能力，且原告戊○○現語言重度、肢體極重度殘障，目
      前住於嘉義護理之家，每月需支出約2萬餘元之養護費，
      而原告戊○○領有身障手冊多重障礙重度，每月可由政府
      補助托育養護費用12,000元；另原告甲○則領有敬老津貼
      每月3,000元；又原告2人除原告戊○○於95年度有所得25
      9元外，原告2人名下均無其他財產等情，有戶籍謄本、身
      心障礙手冊影本、積欠費用明細表影本、全民健康保險重
      大傷病核定審查通知書影本各1份為證，並有本院依職權
      調取原告之稅務電子閘門財產所得調件明細表2份在卷可
      稽，復為被告丁○○、丙○○到庭所不爭執，被告乙○○
      既經合法通知，未於最後言詞辯論期日到場，亦未具狀為
      何聲明或陳述，則原告主張其2人均已老邁，無工作能力
      ，且無其他財產，經濟環境不佳，已達不能維持生活乙節
      ，洵堪認定。至被告丁○○辯稱伊經濟情況不好，惟無法
      舉證以實其說，故其所辯難以採信。
（三）次查，被告3人均為原告2人之子，業如前述，依前開民法
      第1114條第1款之規定，原告請求被告給付扶養費，自屬
      有據。按「扶養之程度，應按受扶養權利者之需要，與負
      扶養義務者之經濟能力及身分定之」；「負扶養義務者有
      數人，而其親等同一時，應各依其經濟能力分擔義務」；
      「因負擔扶養義務而不能維持自己生活者，免除其義務。
      但受扶養權利者為直系血親尊親屬或配偶時，減輕其義務
      」，民法第1119條、第1115條第3項、第1118條分別定有
      明文。參以前揭民法1115條第3項規定負扶養義務者有數
      人，而其親等同一時，應各依其經濟能力分擔義務，益徵
      若子女對父母負擔扶養義務者，若子女有數人者，尚得分
      別依其經濟能力分擔之。經查，被告丁○○名下雖無其他
      財產，惟其95年度薪資及其他所得共計785,848元；被告
      丙○○95年度之薪資所得為1,663,082元，尚有其餘財產
      總額為124,930元；被告乙○○雖無其他財產，惟其95年
      度薪資及其他所得則為83,014元等情，有本院依職權調取
      被告之稅務電子閘門財產所得調件明細表3份在卷可稽，
      復為被告丁○○、丙○○到庭所不爭執，參以被告3人之
      收入及財產總額並無明顯之差別，且其等均未提出因負擔
      原告2人之扶養義務而有不能維持自己生活之證據，自堪
      認被告3人之經濟能力相當。
（四）再查：參酌行政院主計處公布之95年度平均每人每月消費
      支出表，嘉義市95年度平均每人每月消費支出為15,234元
      ，有行政院主計處公布之平均每人月消費支出明細表（按
      區域別分）在卷可參，本院並斟酌目前社會經濟狀況與一
      般國民生活水準，及原告戊○○、甲○現分別為72歲及74
      歲，實屬年邁，且原告戊○○現已語言重度、肢體極重度
      殘障，目前住於嘉義護理之家，每月需支出約2萬餘元之
      養護費，顯需他人協助照顧，而原告戊○○、甲○除每月
      由政府補助托育養護費用12,000元及敬老津貼3,000元外
      ，並無其他收入，已如前述，本院審酌原告2人僅有上開
      收入，認依上開平均每人每月消費支出即15,234元再各增
      加近5,000元供原告2人醫療費用及日常生活所需，即原告
      每人各21,000元（取其整數）為被告3人所應負擔之扶養
      費，應屬適當。而被告3人經濟能力相當，應平均負擔扶
      養費，尚屬公允，則每名被告應各負擔14,000元，即原告
      每人各7,000元之扶養費。末考量子女對父母之扶養義務
      ，係屬「生活保持義務」，此義務為父母子女身分關係之
      本質要素之一，保持對方即係保持自己，子女對於父母之
      扶養義務，既係生活保持義務，自無須斟酌扶養義務者之
      給付能力，身為扶養義務者之子女雖無餘力，亦須履行法
      定扶養義務。是以，衡量原告與子女之經濟能力、身分及
      原告醫療生活費用所需，與本件扶養費之需求係陸續發生
      ，故應以分期給付為宜，併予敘明。
七、綜上所述，原告2人依扶養費之法律關係，請求被告丁○○
    、丙○○、乙○○自起訴狀繕本送達翌日即97年3月7日起（
    被告丁○○、丙○○部分）及97年4月1日起（被告乙○○部
    分），至原告戊○○、甲○死亡之日止，按月於每月1日各
    給付原告戊○○6,000元，以及按月於每月1日各給付原告甲○2,000元，為有理由，應予准許。
八、末按命被告履行扶養義務之判決，就起訴前最近6個月及訴
    訟中履行期已到期者部分，法院應依職權宣告假執行，民事
    訴訟法第389條第1項2款定有明文。爰依上述規定就本件主
    文第1項所示之內容，其已到期部分，依職權為假執行之宣
    告。又本件事證已臻明確，兩造其餘攻擊防禦方法及證據資
    料，核與本件判決結果不生影響，毋庸一一論述，附此敘明
    。
九、據上論結，原告之訴為有理由，依民事訴訟法第385條1項前
    段、第85條第1項前段、第389條第1項第2款，判決如主文。
中    華    民    國    97    年    5     月    16    日
                  家事法庭法  官  黃仁勇
以上正本係照原本作成
如對本判決上訴應於判決送達後20日向本院提出上訴狀
中    華    民    國    97    年    5     月    16    日
                          書記官  孫靜芳


司法院資訊處製作；財團法人民間司法改革基金會備份。
